臺灣嘉義地方法院民事判決
109年度嘉簡字第703號
原      告  許泳波  
            許金塗  
共      同
訴訟代理人  張麗雪律師
被      告  許巽捷即許銘欽



            許石金  
上 一人 之
訴訟代理人  許添丁  
上列當事人間請求確認界址事件，本院於民國110年2月25日言詞
辯論終結，判決如下：
    主      文
確認原告許金塗所有嘉義縣○○鄉○○○00000地號土地與被告許巽捷
所有同段148-13地號土地之經界線，為如附件內政部國土測繪中
心鑑定圖所示1-2連接線。
確認原告許泳波所有嘉義縣○○鄉○○○段000地號土地與被告許石金
所有同段148-20地號土地之經界線，為如附件內政部國土測繪中
心鑑定圖所示2-3連接線；與被告許石金所有同段148-21地號土
地之經界線，為如附件內政部國土測繪中心鑑定圖所示3-4-5-6-
7-8連接線。
訴訟費用由被告許巽捷、許石金負擔2分之1，餘由原告許金塗、
許泳波負擔。 
　　事實及理由
壹、程序事項 　　
一、按原告於判決確定前，得撤回訴之全部或一部。但被告已為
    本案之言詞辯論者，應得其同意；訴狀送達後，原告不得將
    原訴變更或追加他訴，但請求之基礎事實同一；不變更訴訟
    標的，而補充或更正事實上或法律上之陳述者，非為訴之變
    更或追加，民事訴訟法第262條第1項、第255條第1項但書第
    2款、第256條分別定有明文。經查：
　1.本件原告原列許銘欽、訴外人許添財、許添丁為本件被告，
    起訴之聲明原為：1.確認原告許泳波所有嘉義縣○○鄉○○○段0
    00地號土地（下稱148土地）與訴外人許添財所有同段148-2
    0地號土地（下稱148-20土地）之界址為如起訴狀地籍圖所
    示A-C連接線、與訴外人許添丁所有同段148-21地號土地（
    下稱148-21土地）之界址為如起訴狀地籍圖所示C-D-E-F-G
    連接線。2.確認原告許金塗所有嘉義縣○○鄉○○○00000地號土
    地（下稱148-5土地）與被告許銘欽所有同段148-13地號土
    地（下稱148-13土地）之界址為如地籍圖所示A、B連接線。
    惟因148-20、21土地之所有權人為被告許石金，與訴外人許
    添財、許添丁無涉，原告於民國109年9月14日具狀追加許石
    金為被告，並撤回對訴外人許添財、許添丁之訴訟，經訴外
    人許添財、許添丁同意，且原告追加許石金係基於確認土地
    界址之同一基礎事實，所用之訴訟及證據資料亦具同一性，
    自屬有據。
　2.原告嗣於109年2月25日言詞辯論期日以言詞更正訴之聲明第
    1、2項為：確認原告許泳波所有148土地與被告許石金所有1
    48-20土地之界址為109年12月21日國土測繪中心鑑定圖(下
    稱鑑定圖)所示A-C-J連接線；與被告許石金所有148-21土地
    之界址為鑑定圖J-D-E-F-G-K連接線；確認原告許金塗所有1
    48-5地號與被告許巽捷所有同段148-13土地之界址為鑑定圖
    所示B-A-I連接線。經核原告請求更正被告許銘欽之姓名為
    許巽捷及訴之聲明，分別係依戶籍謄本及內政部國土測繪中
    心於110年1月22日出具之鑑定圖（見本院卷第256頁，下稱
    鑑定圖）所為事實上之補充、更正，非屬訴之變更，揆諸前
    揭規定，均應予准許。
二、按確認法律關係之訴，非原告有即受確認判決之法律上之利
    益者，不得提起之，民事訴訟法第247條第1項前段定有明文
    。所謂即受確認判決之法律上利益，係指法律關係之存否不
    明確，原告主觀上認其在法律上之地位有不安之狀態存在，
    且此種不安之狀態，能以確認判決將之除去者而言（最高法
    院52年台上字第1240號判例意旨參照）。經查，本件原告許
    泳波主張其所有148土地與被告許石金所有148-20土地之界
    址為鑑定圖所示A-C-J連接線；與被告許石金所有148-21土
    地之界址為鑑定圖J-D-E-F-G-K連接線。另原告許金塗主張
    其所有148-5土地與被告許巽捷所有148-13土地之界址為鑑
    定圖所示B、A、I連接線為準，被告等則抗辯界址應為鑑定
    圖0-0-0-0-0-0-0-0連線所示，足見兩造間就毗鄰土地之界
    址確有爭議，致原告在私法上之地位有受侵害之危險，而此
    項危險得以對於被告之確認判決除去之，是原告即有受確認
    判決之法律上利益，原告提起本件確認經界之訴，自屬合法
    。
貳、實體事項
一、原告主張略以：
（一）原告許泳波為148土地之所有權人，原告許金塗為148-5土
      地之所有權人，原告2人係因父親許龍輝之贈與而取得土
      地所有權。至於148-13土地係於90年間由嘉義縣○○鄉○○○
      段00000地號土地（下稱148-4土地）分割出來，土地所有
      權人為被告許巽捷；而148-20及148-21土地係由嘉義縣○○
      鄉○○○段000000地號土地（下稱148-15土地）分割出來，
      而148-15土地則由148-4土地分割出來，148-20及148-21
      土地所有權人為被告許石金。
（二）148-4土地係由當時之共有人依現況分管使用為共有物分
      割之基礎，惟分割複丈成果圖未依土地使用現況選取界址
      點，導致分割後與原實地分管界線不符，且分割後自148-
      4土地分割出來之148-13、148-20、148-21土地與無分割
      關係之毗鄰之148、148土地界址線與使用現況之界址不符
      ，挪移3.5公尺，致148土地與148-5土地於地籍圖面積少
      於使用現況之面積，土地界址有爭議。
（三）94年間，原告之父許龍輝曾對辦理本案之代書黃素娥（後
      改名為黃家芸）提告偽造文書等，臺灣嘉義地方檢察署94
      年度發查字第161號案件，曾傳訊辦理本案之竹崎地政事
      務所之測量員邱國村到庭作證略以：本件一開始申請時，
      有附一張圖，即卷內分割略圖㈠，我們就沒有至現場測量
      ，只是依據所附之分割略圖㈠的登記面積去算有無錯誤，
      如果沒有錯誤的話，就依分割略圖㈠來做複丈圖，而依分
      割略圖㈠可知，該圖是民間測量公司先行測量過的，告訴
      人可能把民間測量公司當成地政事務所的人員，所以後來
      地政事務所所做的複丈圖與之前送件的分割略圖㈠是一樣
      的等語，148-4土地分割時，地政事務所確未至現場測量
      ，才會出現界址錯誤之事。
（四）就鑑定圖表示意見如下：
　　1.原告所指界B-A-C-D-E-F-G各點連接所繪製之圖面，其中1
      48土地較登記面積增加141平方公尺，148-5土地較登記面
      積減少30平方公尺，148-3土地較登記面積減少48平方公
      尺，惟148-5土地之界址點係從原地籍線往148-13土地挪
      移，正常狀況應不可能二筆土地均減少面積，又國土測繪
      中心依被告指界點測量結果，本案爭議關連之各筆土地面
      積均較登記面積減少，總面積較登記面積減少99平方公尺
      ,足見90年分割未實地測量，地政機關僅是採用套繪，不
      僅界址點錯誤，面積亦有超出誤差範圍之外。
　　2.原告起訴時即主張148土地減少之面積係以柏油路寬約3.5
      米，A-C段7公尺，C-D段9公尺，D-E段11公尺，E-F段10公
      尺，F-G段7公尺，總長度44米，共44*3.5=154平方公尺，
      國土測繪中心依原告指界所測量面積為1502平方公尺，較
      國土中心測量同段148土地現地之面積1344平方公尺增加1
      58平方公尺，相較原告起訴主張誤差4平方公尺，原告指
      界應屬正確。
　　3.原告起訴主張148-5土地減少之面積係以柏油路寬約3.5米
      ，B-A段9公尺，9*3.5=31.5平方公尺，國土測繪中心依原
      告指界所測量面積為1725平方公尺，較國土測繪中心測量
      148-5土地現地之面積1696平方公尺增加29平方公尺，相
      較原告起訴主張誤差2.5平方公尺，原告指界應屬正確。
（五）對被告抗辯，意見如下：
　　1.被告既成道路有7戶在通行，惟實際僅有5戶在通行，另被
      告稱分割略圖由許龍輝簽名，惟其早年未受教育，目不識
      丁根本無能力執筆親簽，且分割略圖㈠皆無任何共有人簽
      名或蓋章，而被告所稱既成道路（B路)，在60年間既以建
      設由復金村水底寮門牌33號經由31之2、31、31之1、30、
      29、28號接往科底道路（C路），其相距約300公尺，分別
      位於嘉117縣道之左右方，兩條道路沒有比鄰亦無相接，
      且148-2、14、15土地，緊鄰水底寮溪，無不特定民眾前
      往鄰近土地耕作之情況，且含被告在內之5戶住戶另有其
      他產業道路可通往嘉120縣道，足見並無成立公用地役權
      之必要性要件，而原告許金塗、許泳波自小於課餘時幫忙
      家中農事直到服完兵役，皆25~26歲才外出謀生，且在農
      事忙錄時，假日必須回家幫忙，豈有對界址不清楚。　　
　　2.被告指界之標示第5點，現況位置係位於148土地田中央，
      且與路面高低落差約1米，一邊地目是旱一邊是田，自標
      示5至E點距離相差約8.5米，許龍輝於分割時已耕種148土
      地超過20年，怎會不知耕種之界線在哪？以現狀可證被告
      指界不符分管現狀分割之原意。
　　3.被告亦承認148、148-5土地與148-13、20土地間有高低落
      差，經共有人協議，以田埂為界線，至於被告所稱兩造之
      前人各出土地1.5至2公尺來作道路使用此節非真，實情是
      道路全部是原告之父所分管而借出予人通行，再者，若真
      如被告所述兩造之前人各出土地1.5至2公尺來作道路使用
      ,依理應是兩造均會分配到道路之土地，怎會地籍圖上道
      路全部歸屬於被告所有？
　　4.被告稱原告所指C點是以往房子之內部云云，惟原告指界
      之B-A-C三點是一直線，而B、A點均有現況田埂為證，再
      配合以土地界線寬度等比例往148-2土地挪移，可劃出C點
      ，大約是分割前被告許石金舊屋(現已拆除）臨路側邊之
      邊界，有被告許石金舊屋照片為證，再參酌89年航照圖，
      該舊屋側邊緊臨柏油路，分割前現狀與原告所指界址相符
      。
　　5.經鈞院現場履勘，E點在柏油路邊界，且旁邊路面有高低
      落差，G點為一石墩，其上有嘉義縣○○鄉○○○段000000地號
      土地之籬笆之始點，均為分割前之現狀界址點，被告許石
      金辯稱「原界址在現況道路中間，為截彎取直才往北邊擴
      寬」，係不實說法，因現況G點石墩沒有新痕跡，且G點為
      轉彎處,要截彎取直應是往南擴寬，朝北邊擴寬，則道路
      將會愈擴愈彎。又D點是C點與G點間依目前地籍線距離與
      角度比例劃出，F點是E點與G點間依目前地籍線距離與角
      度比例劃出。
（六）並聲明：1.確認原告許泳波所有148地號與被告許石金所
      有148-20土地之界址為鑑定圖所示A-C-J連接線；與被告
      許石金所有同段148-21土地之界址為鑑定圖J-D-E-F-G-K
      連接線。2.確認原告許金塗所有同段148-5地號與被告許
      巽捷所有同段148-13土地之界址為鑑定圖所示B-A-I連接
      線。3.訴訟費用由被告負擔。
二、被告許巽捷、許石金則以：
（一）嘉義縣○○鄉○○○段000○00000○0○0○0○0○0○地號土地均為先
      祖開墾地，經後人繼承。在90年間分割是11人，1人放棄
      ，當時之分管分耕所有權人分別為被告許巽捷、許石金與
      訴外人許玉池、許丁賢、許再興、許石德、許曛博、許水
      龍、許竹和許龍輝等10人進行土地分割協議，協議時所有
      權人皆同意以當時所有權人所分管分耕之土地為基礎，使
      共有關係簡化為單一或減少所有權人，以達到消滅共有關
      係；就協議後之結果，委請原告父親許龍輝辦理相關手續
      ，並由其委請民間測量公司辦理分割測量並製作分割略圖
      ，此分割結果和分割略圖為全體所有權人蓋章同意。若原
      告對於90年之土地分割協議有疑慮，許龍輝當時就應該提
      出異議，而事實上，各方在完成分割登記後均未有所異議
      ，其後許龍輝曾對代書提起偽造文書之告訴，仍無以證明
      其對全體共有人協議分割之結果有所爭執，況該偽造文書
      案業經檢察官為不起訴處分，亦不得僅憑一份詢問筆錄作
      為證據，而悖於全體共有人就共有物之處分權益。
（二）然許龍輝於96年分別將名下所有之148土地贈與原告許泳
      波、148-5土地贈與原告許金塗，若原告對分割現況有疑
      義，本應於接受贈與時提起異議，惟原告卻於接受土地贈
      與迄今逾13年後才提起訴訟，且原告許泳波所提出G-C點
      部分與原地籍圖落差甚大，而C點部分是被告許石金舊居
      ，該舊居乃是於148-4土地分割前（即53年）就已建造之
      建物，且C點部分依地籍圖顯示是在被告許石金名下所有
      之土地範圍內。原告許泳波很明顯欲誤指土地界址來誤導
      承辦此案之相關人員，並進而據為己有。
（三）該農路開闢前，148土地為共有土地，分管分耕所有權人
      為原告許泳波之叔父許龍章所有，造路前，被告許石金在
      許龍章同意下，將其所有之土地依當時造路時所需之範圍
      與許龍章換地來造路；道路闢建完成後，許龍章於67年間
      舉家搬遷員林，同時把名下分管分耕所取得之148土地賣
      予其兄許龍輝，而被告許石金則將與許龍章因造路所交換
      土地買回；按社會常理，當初許龍輝向許龍章購買之土地
      ，就應不包含已既成道路部分，況且許龍輝也知道該農路
      部分用地已交換給被告許石金。當初開拓道路之時，為截
      彎取直並順應地勢，故被告許石金才有一塊被農路所切割
      並與許龍輝之土地相鄰之三角畸零地；道路開拓完成迄今
      已超過40年，鄉公所亦多次為其鋪蓋柏油；原告許泳波長
      年在北部工作，去年才返鄉，對換地之事不甚了解，原告
      此次又因當時造路截彎取直而產生之畸零地再度提告，其
      所花費之律師費及社會成本等，已遠超過這塊地之價值。
（四）另外，原告許金塗所有148-5土地自35年土地總登記之後
      ，地籍線及面積皆無變更，與被告許巽捷所有之148-13土
      地，兩土地相毗鄰，因地勢差異，地面有20公分以上之高
      低落差，於61年以田埂（岸）作為步道及農產投運使用；
      嗣後經被告許巽捷之父親與148-20、148-21土地所有權人
      即被告許石金及當時148-5土地所有權人即許龍輝四人協
      議，同意整修田埂作為農路以利車輛通行，四人皆同意沿
      著界址線順應地勢截彎取直，以田埂為基礎，在148-5土
      地與148-13土地界址間，各提供約1.5至2.5公尺寬之土地
      作為道路用地，供附近住戶搬運農作物及通行，完成後迄
      今從未更改，被告並無侵耕148土地，此有鑑定圖可佐。
      且該既成道路，在60年間既以建設由復金村水底寮門牌33
      號經由31之2、31、31之1、30、29、28號接往科底道路，
      長約500公尺，寬3.5公尺，有住戶7戶及不特民眾鄰近土
      地所有權耕作通行，從未間斷或糾紛，有公用地役關係存
      在，於90年3月辦妥分割登記，但依規定同一筆之土地應
      按共有人數分割，分割後之宗數不得超過共有人人數，故
      未分割既成道路。
（五）本件土地糾紛，被告許石金與原告許泳波等曾各自向竹崎
      地政事務所申請土地界址鑑定，兩次之結果均與界址相符
      ，惟原告許泳波對鑑界結果不服，因而向鈞院提告；其中
      原告許金塗所有之148-5土地，從未向地政單位申請土地
      複丈鑑界，而逕向鈞院提起本件訴訟，有違內政部頒布之
      地籍測量實施規則第221條規定。且原告僅泛言當時各土
      地分管時將148-13土地及148-20土地為誤匯入，復又稱14
      8-4土地分割時列入不相關之148土地、148-1、2、3、5、
      6土地，而據以論斷本件兩造間土地界址不明，過於速斷
      。
（六）148、148-1、148-2、148-3、148-4、148-5、148-6土地
      於43年時，被告和原告等繼承先祖遺產後，就已分管分耕
      ，當時尚未開闢農路，何來道路為原告所有，於62年開闢
      農路時，經訴外人許龍輝、許龍章協調後，大家皆同意使
      用148、148-5土地之一小部份作為農路，於109年原告提
      出異議後，依鑑定圖所示其結果是大部份農路用地都在14
      8-13、20、21土地內，而地籍圖是官方之地政單位作為土
      地管理之依據，其流程是按實地之地籍圖來計算土地面積
      再登錄，非根據登錄面積再測量實地，原告及被告之土地
      登記面積，和地籍圖經界線面積計算後，兩者比較，均呈
      現面積2平方公尺到59平方公尺不等之減少，顯然是土地
      登記面積計算之誤差；如以原告所指界點B-A-C-D-E-F-G
      點面積來比較，被告之土地面將減少139平方公尺，而原
      告之土地面積增加141平方公尺；顯然原告所指之指界點
      已侵入被告之土地，至於原告所提航照圖是用於瞭解地面
      之地形地物，非用於界址之確認，否則將與官方之地政單
      位所依據之地籍圖產生混淆。因此，被告主張土地之界址
      如鑑定圖0-0-0-0-0-0-0-0連線所示等語。並聲明：1.原
      告之訴駁回。2.訴訟費用由原告負擔。
三、原告主張下列事實，有後述事證在卷可佐，且為被告所不爭
    ，應堪信為真正：
（一）原告許泳波為148土地之所有權人，原告許金塗為148-5土
      地之所有權人。148土地係於96年7月26日由許龍輝以贈與
      為原因贈與原告許泳波；148-5土地於65年2月10日辦理分
      割登記為許龍輝單獨所有，嗣於96年7月26日以贈與為原
      因，由許龍輝贈與原告許金塗，此有148、148-5土地第一
      類登記謄本及異動索引在卷可證（見本院卷第48、52、62
      至72、90頁）。
（二）被告許巽捷為148-13土地所有權人，被告許石金為148-20
      及148-21土地所有權人；148-20及148-21土地係自148-15
      土地分割而來，此有148-13、148-20、148-21土地第一類
      登記謄本及異動索引在卷可證（見本院卷第54、56、58、
      60、92至110頁）。
（三）148-4土地先於90年3月15日與嘉義縣○○鄉○○○段000地號合
      併後，其後於90年3月19日由當時之共有人許水龍、許石
      德、許龍輝、許竹、許石金、許丁賢、許曛博、許再興、
      許玉池、許銘欽辦理共有物分割登記，分割增加148-13、
      148-15土地及嘉義縣竹崎鄉覆鐤金段148-10、148-11、14
      8-14、148-16、148-17、148-18等地號，此有148-4土地
      第一類登記謄本及異動索引，及原告提出之複丈日期89年
      12月12日之複丈成果圖在卷可證（見本院卷第50、74至88
      、200頁）。
（四）148土地於於90年3月19日由當時之共有人許水龍、許石德
      、許龍輝、許竹、許石金、許丁賢、許再興、許玉池、許
      銘欽辦理共有物分割登記，分割增加嘉義縣○○鄉○○○段000
      00地號土地（下稱148-8土地），但148-8土地未與148-5
      、148-13、148-20及148-21土地相毗鄰，此有地籍圖謄本
      及148土地第一類登記謄本及異動索引在卷可證（見本院
      卷第12、48、62至72頁）。
四、本院之判斷：
（一）按所謂因定不動產界線之訴訟，係指不動產之經界不明，
      或就經界有爭執，而求定其界線所在之訴訟而言（最高法
      院30年抗字第177號判例參照），性質上屬於形成之訴；
      原告提起此訴訟時，祇須聲明請求定其界線之所在即可，
      無須主張特定之界線。縱原告有主張一定之界線而不能證
      明，法院仍不能以此駁回其訴；亦即法院可不受兩造當事
      人主張之拘束，得本於調查之結果，定雙方不動產之經界
      （最高法院101年度台上字第1407號判決意旨參照）。經
      查，原告提起本件訴訟，並主張原告許泳波所有148地號
      與被告許石金所有148-20土地之界址為鑑定圖所示A-C-J
      連接線，與被告許石金所有同段148-21土地之界址為鑑定
      圖J-D-E-F-G-K連接線；原告許金塗所有同段148-5地號與
      被告許巽捷所有同段148-13土地之界址為鑑定圖所示B-A-
      I連接線等情，為被告所否認，可見兩造間就上開土地經
      界所在有爭執，依原告之聲明係請求法院定上開土地經界
      ，性質上為定不動產界線之訴訟，本院得逕依調查結果定
      土地界址，尚無受當事人聲明或主張所拘束，合先敘明。
（二）再按當事人就界址發生爭議，訴請法院裁判，法院就相鄰
      兩土地間，其具體界址何在之判斷基準，我國民法未有明
      文，土地法第46條之2第1項各款之規定，雖係地政機關辦
      理重測時之施測依據，然亦可作為法院認定界址之參考。
      惟在當事人指界不一，然有圖地相符之地籍圖可稽時，自
      應以地籍圖為準，於地籍圖不精確之情況下，學說上認應
      秉持公平之原則，依下列判斷經界之資料，合理認定之：
      1.鄰接各土地之買賣契約或地圖（實測圖、分割圖、分筆
      圖）。2.經界標識之狀況（經界石、經界木、木樁、基石
      、埋炭等）。3.經界附近占有之沿革（房屋、廚房、廁所
      、自來水管、水溝之位置及系爭土地之利用狀況）。4.登
      記簿面積與各土地實測面積之差異。此外，外國法例，如
      德國民法第920條之規定意旨，經界之訴於經界線不明時
      ，以占有狀態定之，如占有狀態亦不明者，系爭土地均分
      之，而依上開方法所定經界，與調查之狀況、尤其與土地
      確定面積不一致者，應斟酌此狀況，依適於公平之方法定
      之。我國雖無類此之規定，惟亦得認定之參考。從而，關
      於相鄰土地之界址爭執，在地籍圖並無不精準之前提下，
      即應以地籍圖為準，僅於地籍圖確有不精確之情事下，方
      再參考鄰接各土地之買賣契約、地圖、經界標識、占有沿
      革等客觀情事認定之。準此，本件兩造就相鄰之原告許泳
      波所有之148土地與被告許石金所有之148-20、148-21土
      地界址，及原告許金塗所有之148-5土地與被告許巽捷所
      有148-13土地界址有爭執，已如上述，本院自得依據上開
      原則，確定上開土地之經界位置。
（三）本件業經本院於109年12月21日會同兩造及國土測繪中心
      人員前往現場勘測現場屬實，國土測繪中心依地籍圖經界
      線位置及兩造之主張，製成鑑定圖，有勘驗筆錄、國土測
      繪中心110年1月22日測籍字第1101300164號函檢送如附件
      所示之鑑定書（下稱系爭鑑定書）、鑑定圖及面積分析表
      （下稱系爭面積分析表）及現場照片可稽（見本院卷第24
      0至246、252至256、297至309頁）。經鑑定結果顯示：1.
      圖示⊙小圓圈係圖根點。2.圖示─黑色實線係地籍圖經界線
      ，其中0-0-0-0-0-0-0-0連接實線，係覆鐤金段148、148-
      5地號（原告）與同段148-13、148-20、148-21地號（被
      告）土地間之地籍圖經界線，亦為被告B1、B2土地所有權
      人所主張之位置。3.圖示B-A-C-D-E-F-G綠色連接虛線，
      係覆鐤金段148、148-5地號土地所有權人（原告A1、A2）
      實地指界位置（噴漆），圖示點號H、I、J、K分別為B--A
      、A--C、D--C、F--G綠色連接虛線（含延長線）與地籍圖
      經界線之交點。4.依法官囑託事項，系爭界址依兩造指界
      及地籍圖經界線位置計算面積結果，詳見鑑定圖上面積分
      析表等情，亦有系爭鑑定書可參（本院卷第254至255頁）
      。
（四）依鑑定圖所示，可見148、148-5、148-13、148-20、148-
      21土地（下合稱系爭土地）如依原告之指界所測得之土地
      面積，相較於登記面積，原告許泳波之148土地面積增加1
      41平方公尺，原告許金塗之土地面積減少30平方公尺，及
      被告許巽捷所有之148-13土地面積減少48平方公尺、被告
      許石金所有之148-20土地面積減少23平方公尺、148-21土
      地面積減少139平方公尺；如依被告指界即地籍圖經界線
      所測得之土地面積，相較於登記面積，原告許泳波之148
      土地面積減少17平方公尺，原告許金塗之土地面積減少59
      平方公尺，及被告許巽捷所有之148-13土地面積減少19平
      方公尺、被告許石金所有之148-20土地面積減少2平方公
      尺、148-21土地面積減少2平方公尺（見本院卷第256頁）
      ，由面積分析表，可見被告所指界址即地籍圖經界線對兩
      造土地面積之影響較小，較為客觀而足採。雖依此鑑測結
      果，兩造土地面積較登記簿面積雖均有所減少，惟面積之
      減少或係因測量方式、儀器精準度等所產生之誤差，然在
      同一標準下，依原告之指界將致兩造土地增減後之面積與
      登記簿之面積差距過大，顯與現狀不合，是依面積分析表
      ，足認原告所指界址尚無足取。
（五）另原告指稱鑑定圖上之E點有高低落差及一大石頭界址等
      語，有現場照片及勘驗筆錄在卷可稽（見本院卷第241、3
      05、355、357頁）。惟參諸原告所提出之地籍圖謄本、分
      割略圖㈠、複丈日期89年12月12日複丈成果圖、分割前地
      籍圖（見本院卷第12、198至202頁），可見系爭土地間之
      地籍經界線折線角度，均與鑑定圖所示之0-0-0-0-0-0-0-
      0連接實線相符。然如原告所指如鑑定圖B-A-C-D-E-F-G綠
      色連接虛線所示之C點、D點、E點及F點連接線之折線角度
      ，顯與目前地籍圖經界線折線角度不符，且改變系爭土地
      之形狀，堪認原告所指之位置並非系爭土地之界址甚明。
（六）復審酌系爭鑑定圖鑑定機關係國土測繪中心，該中心之測
      量人員為測量方面之技術專家，本其專業知識，使用精密
      電子測距經緯儀，在系爭土地附近施測導線測量並布設圖
      根導線點，經檢核閉合後，以各圖根點為基點，分別施測
      系爭土地及附近界址點，並計算其坐標值輸入電腦，以自
      動繪圖儀展繪於鑑測原圖上（同地籍圖比例尺1/1200），
      然後依據嘉義縣竹崎地政事務所所保管之地籍圖、圖解地
      籍圖數值化成果等資料，展繪本案有關土地地籍圖經界線
      ，與前項成果核對檢核後測定於鑑測原圖上，作成鑑定圖
      ，有系爭鑑定書「二」所載之內容可參（本院卷第254頁
      ）。再參以前揭鑑測基準涵蓋系爭土地周圍圖根點及附近
      界址點，檢測圖根點確係合格後方以之為基點，且其測量
      之範圍廣闊，誤差不大，又其鑑定方法上未見有何不週延
      之處，並與地籍圖經界線相符。且其施測之範圍，並非僅
      限系爭土地，而係就系爭土地及附近土地一併再為測量，
      其測量已參酌附近土地與系爭土地之相對情形而為測量，
      堪認國土繪測中心其所繪製之鑑定圖所示之原告許金塗所
      有148-5土地，與被告許巽捷所有148-13土地之界址，及
      原告許泳波所有148土地與被告許石金所有148-20、148-2
      1土地之界址應分別為如鑑定圖所示之0-0-0-0-0-0-0-0連
      接實線，自較符合該地區之整體狀況，而較為精確可採。
（七）原告雖一再主張148-4土地於90年3月19日係由當時之共有
      人依現況分管使用為共有物分割之基礎，惟分割複丈成果
      圖未依土地使用現況選取界址點，導致分割後與原實地分
      管界線不符云云。惟觀諸148-4土地第一類登記謄本及原
      告所提出之分割略圖㈠、複丈日期89年12月12日複丈成果
      圖、分割前地籍圖（見本院卷第198至200頁），可知90年
      3月19日乃148及148-4兩筆土地之分割，148-4土地之分割
      方案為該筆土地分割增加9筆土地，148土地僅分割增加14
      8-8土地，而148-8土地未與148-5、148-13、148-20及148
      -21土地相毗鄰，故90年3月19日即分割略圖㈠上虛線分割
      線之分割結果顯不影響148-5土地與目前之148-13土地，
      以及148土地與目前之148-20、148-21土地間之界址。是
      以，原告所主張該次共有物分割未按當時分管使用狀況實
      地測量，因而導致148-5土地與目前之148-13土地，以及1
      48土地與目前之148-20、148-21土地間之界址錯誤，顯有
      誤會。
（八）雖原告又指稱目前系爭土地上之道路均應為原告之土地，
      因而以該柏油路面即籬笆之邊界，指界B點、A點、F點等
      語，有現場照片及勘驗筆錄在卷可憑（見本院卷第241、2
      97、299、307、309、341頁）。惟查，原告主張系爭土地
      上之道路均為原告父親提供土地作為開闢道路一節，為被
      告所否認，且原告並未舉證以實其說，本院已難遽認為真
      。又縱認被告抗辯，於61年以前，以田埂（岸）作為步道
      及農產搬運使用，經被告2人及原告之父許龍輝及許龍章
      等4人協議，同意整修田埂作為農路以利車輛通行，4人皆
      同意沿著界址線順應地勢截彎取直，各提供約1.5公尺至2
      .5公尺寬之土地作為道路用地，供附近住戶搬運農作物及
      通行等情為真。然原告許泳波及被告均到庭陳稱該道路確
      曾拓寬多次等語（見本院卷第377頁），足見該道路面積
      即現況與過去已有不同。況參諸現場照片，亦僅可見B點
      、A點為柏油路面即籬笆之邊界，而無從看出田埂，原告
      主張，難認有據。再查，縱然61年以前曾經被告2人及原
      告之父許龍輝及許龍章等4人協議整修田埂作為農路，然
      若當時開闢道路，以及其後拓寬道路，均未經地政事務所
      協助指界、測量，亦不能遽以目前道路之邊界或中心線作
      為兩造共同承認之界址所在。是以，原告堅稱該柏油道路
      邊界即為正確界址所在，顯非有據，殊難憑採。
五、綜上，原告就其所主張如鑑定圖B-A-I-C-J-D-E-F-G-K綠色
    連接虛線為系爭土地之界址，並非可採，已如前述。又系爭
    土地經國土測繪中心依地籍圖經界線為據，所測得系爭土地
    面積之結果，相較原告指界之結果，與目前登記面積差異較
    小，且未改變系爭土地形狀，而應以鑑定圖所示之0-0-0-0-
    0-0-0-0連接線，為系爭土地間之地籍圖經界線，爰判決如
    主文第1、2項所示。
六、本件事實已臻明確，兩造其餘之攻擊或防禦方法，及所援用
    之證據，經本院斟酌後，認為與判決基礎之事實並無影響，
    均不足以影響本裁判之結果，自無庸一一詳予論駁之必要，
    併此敘明。
七、按不動產經界之訴訟，與分割共同物之性質相同，具有非訟
    事件之性質，而因共有物分割、經界或其他性質上類似之事
    件，由敗訴當事人負擔訴訟費用顯失公平者，法院得酌量情
    形，命勝訴之當事人負擔其一部，民事訴訟法第80條之1定
    有明文。查本件原告起訴請求確認界址，經本院判決認定之
    界址，與目前地籍圖經界線及被告主張之經界線相同，與原
    告主張之情形不符，則本件訴訟費用由敗訴之原告負擔，並
    未顯失公平，故依民事訴訟法第78條規定，本件訴訟費用由
    敗訴之原告負擔。
中　　華　　民　　國　　110 　年　　3 　　月　　10　　日
                  臺灣嘉義地方法院嘉義簡易庭
                                  法　官　陳寶貴
以上正本係照原本作成。
如對本判決上訴，須於判決送達後20日內向本庭（嘉義市○○路
000○0號）提出上訴狀（均須按他造當事人之人數附繕本）。如
委任律師提起上訴者，應一併繳納上訴審裁判費。
中　　華　　民　　國　　110 　年　　3 　　月　　10　　日
                                  書記官  江靜盈